臺灣臺中地方法院民事判決　94年度簡上字第87號
上　訴　人　廣通不動產媒體行銷股份有限公司即廣通不動產行
　　　　　　銷開發有限公司
　　　　　　　　　　　樓之一
法定代理人　甲○○
訴訟代理人　洪明儒　律師
被　上訴人　乙○○
訴訟代理人　陳建勛　律師
上列當事人間請求給付居間報酬事件，上訴人對於中華民國九十
三年十月四日本院台中簡易庭九十三年度中簡字第一七九五號判
決提起上訴，本院於九十四年七月十五日言詞辯論終結，判決如
下：
    主      文
上訴駁回。
第二審訴訟費用由上訴人負擔。
    事實及理由
一、本件上訴人起訴主張，被上訴人委託上訴人出售其所有坐落
    台中市○○區○○段九七等地號之土地及其上建物（建號一
    一二、一一０，門牌號碼：台中市北屯區子巷一一八－二
    七、一一八等號之鋼筋混泥土造房屋）（下稱系爭房地），
    經上訴人公司員工紀麗嬛於民國（下同）九十二年至九十三
    年初多次居間接洽，嗣以新台幣（下同）一千二百五十萬元
    出賣予訴外人吳修國，且於九十三年一月十八日簽立不動產
    買賣契約。兩造間雖無訂立書面之居間契約，亦無約定報酬
    ，然依民法第五百六十五條規定，上訴人自可得向被上訴人
    請求報酬，其數額則依同法第五百六十六條規定定之。查上
    訴人對於仲介買賣之物件，其報酬之價目表為「房屋賣方收
    取服務費百分之四」，另上訴人於例式之房地委託銷售契約
    書中亦有明列「服務費用為實際成交總價百分之四」，是本
    件上訴人依系爭房地成交總價百分之四對被上訴人為請求，
    亦屬合理。爰依兩造間之居間契約關係，請求為判決聲明：
    被上訴人應給付上訴人五十萬元，及自起訴狀繕本送達之翌
    日起至清償日止，按年息百分之五計算利息。上訴聲明：(1)
    原判決廢棄。(2)如原審訴之聲明所示。
二、被上訴人則以，依不動產經紀管理條例第二十二條規定「下
    列文件應由經紀業指派　　經紀人簽章：一、不動產出租、
    出售委託契約書。．．．」。是以，不動產居間為法定之要
　　式契約，本件被上訴人並未訂立委託上訴人出售系爭房地之
    書面契約，是兩造間並未存有居間契約。又縱認本件兩造間
    之不動產居間契約，非以書面為方式之法定要式契約。然被
    上訴人亦未委託上訴人出售系爭房地，是本件上訴人依居間
    契約之法律關係，請求被上訴人給付居間報酬，即屬無據等
    語，資以抗辯。答辯聲明：上訴駁回。
三、按稱居間者，謂當事人約定，一方為他方報告訂約之機會或
    為訂約之媒介，他方給付報酬之契約。居間人，以契約因其
    報告或媒介而成立者為限，得請求報酬。契約附有停止條件
    者，於該條件成就前，居間人不得請求報酬。民法第五百六
    十五條、第五百六十八條，分別定有明文。又民法第五百六
    十五所定之居間有二種情形，一為報告訂約機會之報告居間
    ，一為訂約之媒介居間。所謂報告居間，不以於訂約時周旋
    於他人之間為之說合為必要，僅以為他方報告訂約之機會為
    已足，而居間人之報酬，於雙方當事人因居間而成立契約時
    ，應許其請求。至於居間行為就令自始限於媒介居間，而僅
    為報告即已有效果時，亦應許居間人得請求報酬之支付（最
    高法院五十二年台上字第二六七五號判例要旨參照）。故而
    ，居間契約乃屬於以從事服務或為他人之利益為對象之契約
    類型，雙方當事人一方為委託人，另一方為居間人。換言之
    ，居間契約之當事人為委託人及居間人，而就委託人而言，
    或為買賣契約（就本件而言）之出賣人或買受人甚或出賣人
    及買受人。此即，居間契約之委託人或為買賣契約之一方或
    雙方。本件上訴人既依訴外人吳修國（買受人）與被上訴人
    （出賣人）已成立系爭房地（上訴人居間之標的物）之買賣
    契約，依居間契約之法律關係而對被上訴人而為居間報酬之
    請求。則應先予審究者，厥為被上訴人是否為委託上訴人出
    售系爭房地，即被上訴人是否與上訴人訂有居間契約？
四、按契約因當事人意思表示一致而成立，為民法第一百五十三
    條第一項所明定。就舉證責任分配之觀點而言（民事訴訟法
    第二百七十七條參照），主張契約請求權者，先需主張並證
    明契約已因意思表示一致而成立，且其主張的請求，屬於契
    約內容。是以，上訴人即需就被上訴人已委託出賣系爭房地
    已存有意思合致乙事，先為證明。就此上訴人主張，上訴人
    與被上訴人雙方，並未訂有書面契約，然上訴人係與訴外人
    陳豐順（被上訴之堂弟）、陳張梅蘭（被上訴人之母）以口
    頭訂立的，而陳豐順、陳張梅蘭是被上訴人之代理人。按以
    ，契約成立之判斷上，最重要的，是雙方是否皆願意受有契
    約拘束的意思，此意思是否在契約的成立過程，清楚表示出
    來。而不同的交易類型，法律上判斷契約成立與否的必要性
    ，實際上南轅北轍。如於現物買賣，就契約是否成立，發生
    法律爭訟之機率，微乎其微。契約如對當事人有重大的利害
    關係（不動產買賣契約、房屋租賃契約）或是較複雜之契約
    、履行期較長的契約，為法律關係明確計，契約的成立，幾
    乎以書面為之。此種利害關係重大之契約，其成立如果是歷
    經你來我往的談判交涉過程，一定要以契約是否因要約或承
    諾意思表示框架來理解，並非妥適。此即契約是否成立，是
    法律判斷的問題，判斷之重點，應該是雙方當事人是否皆受
    契約拘束之意思，應綜合契約成立過程所顯示的事實，從客
    觀觀察者之角度，依誠信原則，斟酌交易習慣，合理認定之
    。縱然雙方對於必要與非必要之點皆合意，但是該契約若為
    重大契約，縱然草約備忘錄無數，依交易習慣，一般都認為
    在未正式簽訂書面契約時，雙方尚無接受契約拘束之意思，
    任何一方不能主張因契約有關事項皆已經以口頭意思表示一
    致，契約即為成立。反之，當事人的約定，縱然不完備、不
    明確，雙方皆願意受到契約拘束，就不完備的部分，約定事
    後再來填補其漏洞，亦不能謂於此情形因為有該待填補的部
    分，而謂契約不成立。同理，若客觀上可認定當事人已有受
    契約拘束的意思，當事人任何一方不能以契約發現不完備為
    理由，否認契約之成立。事實上，民法第一百五十三條第二
    項的規定，契約成立亦是以契約受拘束的意思為前提。因為
    一般情形，當事人就必要之點，意思一致，對非必要之點，
    未經表示意思，通常可認為已有受契約拘束的意思。但依其
    情形，客觀上可認為當事人就必要之點，雖已意思一致，但
    仍無受契約拘束的意思，不在此限。本件依上訴人主張其所
    居間成立之系爭房地成交價格達一千二百五十萬元，衡之社
    會交易型態，與買賣契約當事人有重大之利害關係，依此價
    價而計算所謂之居間報酬，動輒數十萬元，此亦為居間契約
    委託人之主給付義務之一，依常情居間契約當事人間對此委
    託出售之房地價額，應有約定，此亦為不動產經紀管理條例
    第二十二條將「不動產出租、出售委託契約書」規定應由經
    紀業指派經紀人簽章，以為明確規範契約當事人間之權利義
    務關係，以杜糾爭之所由規定。故而，姑且不論，該條例之
    規定是否為規範法定要式契約之成立方式，然與不動產經紀
    為業之仲介公司間成立不動產居間契約，當事人間於簽訂書
    面契約時，始有受契約拘束之意思，已為一般經驗法則。本
    件兩造當事人間並未存有書面之居間契約，已如前述。又參
    以，系爭房地之買受人吳修國於原審證稱：「我有委託廣通
    （即上訴人）找房子，．．．，有一天我看到廣通在電視上
    的廣告，所以我打電話給廣通，但是廣賣的不是我現在買的
    這間（註：即指系爭房地），我有跟他講，我喜歡這裡的地
    ，．．．，拖了將近一年，我將資料調出來給紀小姐看，紀
    小姐才去找他們」、「我有叫他（指紀麗嬛）去找屋主，但
    是他說屋主說不能賣，．．．，去的時候被上訴人之母親（
    註：即陳張梅蘭）說要賣我（指吳修國）一千三百萬元，我
    說一千一百五十萬元，後以一千二百五十萬元成交，談價錢
    我都是跟被上訴人母親談的。」等語（見原審卷第六十一、
    六十二頁）。足見，被上訴人並未與上訴人就系爭房地出賣
    之價格有何約定。故而，本於前開所述，難以認定被上訴人
    與上訴人已就系爭房地之委託出賣，已為思表示合致。上訴
    人主張，兩造間存有居間契約，自無可採。至上訴人以被上
　　訴人與訴外人吳修國間成立之系爭房地買買契約書（即原證
　　一）上末段當事人欄旁之介紹人欄載有「廣通不動產行銷開
 　 發有限公司」和紀麗嬛等字樣，為兩造間存有居間契約之證
    明。然本於上開所述，並參以吳修國於原審證稱：「買賣契
    約上要蓋廣通公司名字的印章的時候我（指吳修國）說我沒
    有委託廣通，我告訴紀小姐說我錢給你就好了，我的認知是
    這樣」、「紀小姐說他代表廣通」等語（見原審卷第六十三
    、六十四頁）。足見，上訴人上開之主張，充其量僅能證明
    其與訴外人吳修國間存有居間契約，尚難遽此而為認定兩造
    間居間契約之存在。另民法第五百六十六條之規定，係指契
    約成立但未約定居間報酬而言，與契約之成立無涉，亦難以
    據該條文之規定，以為買賣契約成立時，買賣契約當事人雙
    方，即均為居間契約之委託人，併予敘明。
五、參諸，證人陳豐順於原審之證稱：「紀小姐有來找過我（指
    陳豐順）談買賣房子的事情，我告訴他，是親戚的房子，他
    們（指被上訴人）不跟仲介往來，．．．，我告訴他，如果
    他有需要我只能作轉達」等語（見原審卷第五十八頁）。另
    證人陳張梅蘭於原審之證稱：「這間房子是託我（指陳張梅
    蘭）處理，在整個過程中，我沒有見過紀小姐，在與吳先生
    簽約的那天，我跟吳先生談了一陣子紀小姐才來」等語（見
    原審卷第六十六頁）。姑且不論，上開（四）有關契約成立
    之說明，然依上開二位證人於原審之陳述，已難證明陳豐順
    係被上訴人之代理人，而上訴人係與訴外人陳豐順、陳張梅
    蘭以口頭訂立本件系爭居間契約，末予敘明。
六、綜上所述，本件上訴人主張被上訴人委託伊出售系爭房地為
    不足採，被上訴人抗辯並未委託上訴人出賣系爭房地，尚屬
    可信。是則上訴人執此主張，並本於居間契約之法律關係，
    請求被上訴人給付如原審訴之聲明所示之金額，為無理由，
    不應准許。原審為上訴人敗訴之判決，其理由雖有不同，結
    論並無二致。上訴意旨求予廢棄改判，為無理由，應予駁回
    。
七、本件事證已為明確，是上訴人請求訊問證人紀麗嬛（註：原
    審已訊問）及廖光雄（上訴人公司之經紀人），即無必要。
    且本件系爭居間契約是否以書面為方式之法定要式契約，亦
    無論述之必要。
八、據上論結，本件上訴無理由，依民事訴訟法第四百三十六條
    之一第三項、第四百四十九條第一項、第七十八條，判決如
    主文。
中　　華　　民　　國　　94　　年　 　8　　月　　5 　　日
          　              臺灣臺中地方法院民事第四庭
　　　　　　　　　　　　　　審判長法　官  洪  碧  雀
　　　　　　　　　　　　　　　　　法　官  王      銘
　　　　　　　　　　　　　　　　　法　官  陳  添  喜
上為正本係照原本作成。
不得上訴。
中　　華　　民　　國　　94　　年　 　8　　月　　5 　　日
                              書記官
